ACORDAO-COMPLETO-2390931

ACÓRDÃO 3765/2020 ATA 8/2020 - PRIMEIRA CÂMARA

VISTOS, relatados e discutidos estes autos de recurso de reconsideração interposto pelo sr. Ito Meireles em desfavor do Acórdão 1648/2019-TCU-Primeira Câmara, 
ACORDAM os Ministros do Tribunal de Contas da União, reunidos em sessão da Primeira Câmara, ante as razões expostas pelo Relator, em:
9.1. conhecer do recurso de reconsideração interposto pelo sr. Ito Meireles para, no mérito, negar-lhe provimento; 
9.2. dar ciência desta deliberação ao recorrente, ao Fundo Nacional de Desenvolvimento da Educação e à Procuradoria da República no Estado do Ceará.

Recurso de reconsideração interposto pelo sr. Ito Meireles, ex-prefeito de Taperoá/BA, contra decisão que, ao apreciar a prestação de contas do Programa Nacional de Alimentação Escolar, no exercício de 2008, julgou irregulares as contas do recorrente, condenou-o em débito e aplicou-lhe multa.

Primeira Câmara

Município de Taperoá - BA.

3. Interessados/Responsáveis/Recorrentes:
3.1. Interessado: Fundo Nacional de Desenvolvimento da Educação (00.378.257/0001-81)
3.2. Responsável: Ito Meireles (XXX.166.945-XX)
3.3. Recorrente: Ito Meireles (XXX.166.945-XX).

13.1. Ministros presentes: Walton Alencar Rodrigues (Presidente), Benjamin Zymler (Relator), Bruno Dantas e Vital do Rêgo.
13.2. Ministros-Substitutos presentes: Augusto Sherman Cavalcanti e Weder de Oliveira.

BENJAMIN ZYMLER

Ministro-Substituto Augusto Sherman Cavalcanti.

Adoto como relatório a instrução elaborada por auditora da Secretaria de Recursos (peça 58) , que contou com a anuência da chefia imediata (peça 59) :
"1.	Trata-se de recurso de reconsideração interposto por Ito Meireles (peça 45) contra o Acórdão 1648/2019-TCU-Primeira Câmara (peça 36) , de relatoria do Ministro Augusto Sherman Cavalcanti, com o seguinte teor:
ACORDAM os Ministros do Tribunal de Contas da União, reunidos em sessão de 1ª Câmara, ante as razões expostas pelo Relator, em: 
9.1. julgar irregulares as contas do responsável, Sr. Ito Meireles, ex-Prefeito do Município de Taperoá/BA, com fundamento nos arts. 1o, inciso I, 16, inciso III, alínea "b", 19, caput, e 23, inciso III, da Lei 8.443/1992, c/c com os arts. 1o, inciso I, 209, inciso II, 210 e 214, inciso III, do RI/TCU, e condena¿-lo ao pagamento das importâncias a seguir especificadas, fixando-lhe o prazo de quinze dias, a contar da notificação, para que comprove, perante este Tribunal (art. 214, inciso III, alínea "a", do Regimento Interno) , o recolhimento da dívida aos cofres do Fundo Nacional de Desenvolvimento da Educação, atualizada monetariamente e acrescida dos juros de mora, calculados a partir das datas discriminadas, ate¿ a data do recolhimento, na forma prevista na legislação em vigor: 
	Data
	Valor (R$) 
	Data
	Valor (R$) 
	Data
	Valor (R$) 

	1/1/2008
	2.323,20
	3/6/2008
	1.091,20
	3/10/2008
	14.858,80

	4/3/2008
	2.323,20
	3/7/2008
	1.091,20
	4/11/2008
	14.858,80

	8/5/2008
	2.323,20
	5/8/2008
	1.091,20
	4/12/2008
	14.858,80

	12/5/2008
	2.323,20
	4/9/2008
	1.091,20
	3/3/2008
	1.038,40

	3/6/2008
	2.323,20
	3/10/2008
	1.091,20
	8/5/2008
	1.038,40

	3/7/2008
	2.323,20
	4/11/2008
	1.091,20
	12/8/2008
	1.038,40

	1/8/2008
	2.323,20
	4/11/2008
	1.091,20
	3/6/2008
	1.038,40

	4/9/2008
	2.323,20
	6/3/2008
	14.858,80
	3/7/2008
	1.038,40

	3/10/2008
	2.323,20
	8/5/2008
	14.858,80
	5/8/2008
	1.038,40

	4/11/2008
	2.323,20
	12/5/2008
	14.858,80
	4/9/2008
	1.038,40

	4/12/2008
	2.323,20
	3/6/2008
	14.858,80
	3/10/2008
	1.038,40

	4/3/2008
	1.091,20
	3/7/2008
	14.858,80
	4/11/2008
	1.038,40

	8/5/2008
	1.091,20
	1/8/2008
	14.858,80
	4/12/2008
	1.038,40

	12/8/2008
	1.091,20
	4/9/2008
	14.858,80
		
9.2. aplicar ao responsável, Sr. Ito Meireles, a multa prevista no art. 57 da Lei 8.443/1992 c/c o art. 267 do Regimento Interno, no valor de R$ 50.000,00 (cinquenta mil reais) , com a fixação do prazo de quinze dias, a contar da notificação, para que comprove, perante este Tribunal (art. 214, inciso III, alínea "a", do Regimento Interno) , o recolhimento da dívida aos cofres do Tesouro Nacional, atualizada monetariamente desde a data deste acórdão ate¿ a do efetivo recolhimento, se for paga após o vencimento, na forma da legislação em vigor; 
9.3. autorizar, desde logo, nos termos do art. 28, inciso II, da Lei 8.443/1992, a cobrança judicial das dívidas, caso não atendida a notificação; 
9.4. encaminhar cópia deste acórdão ao Procurador-Chefe da Procuradoria da República na Bahia, nos termos do § 3o do art. 16 da Lei 8.443/1992 c/c o § 7o do art. 209 do Regimento Interno do TCU, para adoção das medidas cabíveis; e 
9.5. recomendar ao Fundo Nacional de Desenvolvimento da Educação que, nos casos em que a irregularidade motivadora da instauração da tomada de contas especial seja ausência ou invalidade do parecer do Conselho Social respectivo (CAE, CACS, etc.) , realize também a análise dos demais documentos presentes na prestação de contas no que concerne a¿ execução orçamentária, financeira, demonstrativos, processos licitatórios, notas fiscais, empenhos, extratos bancários, recibos ou quaisquer outros atos, fatos e/ou documentos, de forma a contemplar a completo exame das contas prestadas pelo agente público. 
HISTÓRICO
2.	Trata-se de tomada de contas especial (TCE) instaurada pelo Fundo Nacional de Desenvolvimento da Educação (FNDE) , em desfavor do Sr. Ito Meireles, ex-prefeito do município de Taperoá/BA (gestão 2005-2008) . A TCE foi motivada em decorrência da não comprovação da regular aplicação dos recursos transferidos para a execução de ações do Programa Nacional de Alimentação Escolar (Pnae) , no exercício de 2008. 
3.	Em síntese, restou consignado nos autos que o Parecer do Conselho de Alimentação Escolar (CAE) apresentado junto à prestação de contas, peça essencial para confirmar a regular utilização dos recursos públicos, foi subscrito por pessoa que não constava da composição do referido Conselho no período de execução das despesas e de prestação de contas dos recursos transferidos.
4.	No âmbito desta Corte de Contas, foi realizada a citação do responsável. Os argumentos de defesa apresentados, contudo, não foram suficientes para afastar a irregularidade discutida nesta TCE. 
5.	Posto isso, o processo foi apreciado por meio do Acórdão 1648/2019-TCU-Primeira Câmara (peça 36) , na forma transcrita no item Introdução. 
6.		Neste momento, o responsável interpõe recurso de reconsideração (peça 45) , o qual se passa a analisar. 
ADMISSIBILIDADE
7.		Reitera-se o exame preliminar de admissibilidade (peça 46) , ratificado pelo Exmo. Sr. Ministro-Relator Benjamin Zymler (peça 49) , que concluiu pelo conhecimento do recurso, suspendendo-se os efeitos dos itens 9.1, 9.2 e 9.3 do Acórdão 1648/2019-TCU-Primeira Câmara. 
MÉRITO                                                                                                                                                                                                                                                                                                                                                                                                                                                                                                                                                                                                                                                                                                                                                                                                                                                                                                                                                                                                                                                                                                                                                                                                                                                                                                                                                                                                                                                                                                                                                                                                                                                                                                                                                                                                                                                                                                                                                                                                                                                                                                                                                                                                                                                                                                                                                                                                                                                                                                                                                                                                                                                                                                                                                                                                                                                                                                                                                                                                                                                                                                                                                                                                                                                                                                                                                                                                                                                                                                                                                                                                                                                                                                                                                                                                                                                                                                                                                                                                                                                                                                                                                                                                                                                                                                                                                                                                                                                                                                                                
8.	Delimitação 
8.1.	Constitui objeto do recurso analisar se o Parecer do CAE foi subscrito por pessoal habilitada para tal, sendo, portanto, regular, bem como se as despesas foram devidamente executadas. 
9.		Da análise da potencial regularidade da execução do Programa e do Parecer do CAE
9.1.	O recorrente defende que a execução do Programa deu-se dentro da regularidade, não havendo qualquer indício de malversação dos recursos públicos ou má-fé do ex-gestor. Adicionalmente, argumenta que a prestação de contas demonstra a lisura da execução do programa, contando com o Parecer do CAE formalizado por membro habilitado. Sua defesa tem por base os seguintes argumentos:
a)	as verbas recebidas foram devidamente aplicadas no objeto pactuado do Pnae/2008, qual seja, na aquisição de gêneros alimentícios, por meio da compra de alimentos com alto teor nutricional (peça 45, p. 3) ;
b)	não há indícios de aplicação irregular dos recursos, e os documentos apresentados na prestação de contas comprovam a lisura das despesas realizadas, não restando configurado desvio de recursos ou dano ao erário (peça 45, p. 3-4) ;
c)	inexistem provas acerca de desvio de valores públicos, não se cabendo falar a respeito de apropriação indébita de qualquer montante decorrente do Programa (peça 45, p. 4) ;
d)	conforme asseverado pelo Conjunto Normativo Civil ou pela Codificação Penal, a¿ ausência da efetiva comprovação do ilícito, devera¿ o réu ser aliviado de sanção- in dubio pro réu, conforme raciocínio utilizado no TC Processo 016.793/2002-5, de relatoria do Ministro Augusto Nardes (peça 45, p. 4) ;
e)	e¿ indubitável que todos os valores foram utilizados na aquisição de merenda escolar, especialmente, para os alunos das áreas indígenas e as localizadas em áreas remanescentes de quilombos, não havendo transferência irregular de fundos. Assim, o interesse público foi devidamente resguardado (peça 45, p. 4-5) ;
f)	não havendo comprovação quanto a desvio das verbas federais repassadas, não se ha¿ falar em retirada de valores da esfera pública (peça 45, p. 5) ;
g)	o recorrente não pode ser punido, uma vez que não houve conduta dolosa ou culposa nas suas ações, haja vista ter sempre agido com cautela, moralidade, probidade e urbanidade (peça 45, p. 5-8) ;
h)	não restou configurado ato de improbidade administrativa. Por meio das provas documentais acostadas aos autos, que provam que não houve irregularidade ou dano ao erário. Os documentos apresentados pelo recorrente são aptos a comprovar que sua atuação foi pautada pela regularidade e em total respeito a¿ coisa pública (peça 45, p. 8-9) ;
i)	a documentação apresentada pelo ex-gestor supre tudo o que foi reputado como irregular, visto que o Demonstrativo Sintético Anual da Execução Fi¿sico-Financeira esta¿ devidamente assinado pelo mesmo, bem como pela Sra. Delza Silva Miranda, integrante do Conselho de Alimentação Escolar (peça 45, p. 9) ; 
j)	o recorrente agiu com boa-fé ao administrar os recursos do Pnae 2008 (peça 45, p. 10-11) ; 
k)	seria de grande utilidade a adoção do sentido objetivo da cláusula de boa-fé, a qual é uma alternativa disponível e tecnicamente viável, sobretudo naqueles casos em que se torne difícil ou impossível a avaliação da boa-fé subjetiva, em virtude da ausência de elementos que possam indicar o estado íntimo de consciência do agente (peça 45, p. 10-11) . 
Análise
9.2.	Não assiste razão ao recorrente. Restaram constatadas nos autos diversas irregularidades relativas à aplicação dos recursos em análise, além da falha relativa à apresentação do Parecer do CAE, o qual foi assinado por pessoa não pertencente ao Conselho. 
9.3.	A análise final da prestação de contas dos recursos do Pnae/2008, procedida pelo FNDE, concluiu pela reprovação das contas, em razão da ilegitimidade da signatária do Parecer do CAE, visto que a pessoa que assinou o referido Parecer não consta nos registros do FNDE como Presidente do Conselho (peça 1, p. 190-202) . 
9.4.	Sobre tal falha, cabe destacar que o TCU possui entendimento no sentido de que a ausência do parecer conclusivo do Conselho de Alimentação Escolar impede a comprovação da boa e regular aplicação dos valores federais recebidos por meio do Programa Nacional de Alimentação Escolar (Acórdão 4716/2018-TCU-Segunda Câmara e 2.364/2018-TCU-2ª Câmara, ambos de relatoria do Ministro Marcos Bemquerer; 4.811/2016-TCU-2ª Câmara, relatora Ministra Ana Arraes; 3.688/2014-TCU-2ª Câmara, relator Ministro Marcos Bemquerer) . 
9.5.		A importância do parecer conclusivo do CAE é bem delineada no voto condutor do Acórdão 4716/2018-TCU-Segunda Câmara, cujo excerto reproduz-se a seguir: 
10. As prestações de contas recebidas pelo FNDE, no âmbito do PNAE, possuem natureza essencialmente declaratória, pois, em consonância com a sistemática e as regras que regulam aquele programa, as ações de fiscalização mais relevantes cabem ao Conselho de Alimentação Escolar - CAE, colegiado incumbido de acompanhar a aplicação dos recursos federais e de receber e emitir parecer conclusivo acerca da aprovação ou não da execução do programa (art. 27, inciso IV, da Resolução CD/FNDE 38/2009) . Logo, o CAE constitui-se em importante instância de controle sobre a correção do uso dos recursos do PNAE.
11. Dessarte, a ausência do mencionado parecer do CAE impede a comprovação da boa e regular aplicação dos valores federais. Esse é o magistério jurisprudencial desta Corte, conforme os excertos colhidos da ferramenta de pesquisa deste Tribunal Jurisprudência Selecionada:
Acórdão 4811/2016-TCU-Segunda Câmara, Relatora Ministra Ana Arraes
"A ausência do parecer do Conselho de Alimentação Escolar (CAE) , contendo manifestação conclusiva do referido conselho, em documento assinado por seu titular e demais integrantes, impede a comprovação da boa e regular aplicação dos valores federais recebidos à conta do Programa Nacional de Alimentação Escolar."
Acórdão 3688/2014-TCU-Segunda Câmara, de minha Relatoria
"A ausência do parecer do Conselho de Alimentação Escolar (CAE) acerca da prestação de contas impede a comprovação da lisura na gestão dos recursos recebidos à conta do Programa Nacional de Alimentação Escolar (PNAE) ."
12.	 É dizer, a invalidade ou ausência do parecer do CAE, documento imprescindível para atestar a lisura da aplicação dos recursos do PNAE, contrasta com a imposição de o gestor demonstrar a boa e regular aplicação dos recursos públicos que lhe foram confiados. Essa obrigação, relembre-se, decorre do ordenamento jurídico, a teor do bloco normativo composto pelas disposições dos arts. 70, parágrafo único, da Constituição Federal, 93 do Decreto-lei 200/1967 e 66 do Decreto 93.872/1986.
9.6.	A Resolução/FNDE/CD 32/2006, vigente à época, delimitava de forma contundente a importância da participação do CAE no acompanhamento das ações desenvolvidas pelo município, bem como no processo de prestação de contas. O art. 17 do normativo determinava ao CAE a responsabilidade por acompanhar a aplicação dos recursos e sua execução físico-financeira, incluindo o monitoramento da aquisição dos produtos, zelando pela qualidade em todo o processo de fornecimento até o recebimento das refeições pelos alunos. Cabia também ao Conselho prover orientações sobre o armazenamento dos alimentos, bem como comunicar à entidade executora quanto à ocorrência de irregularidades em relação aos gêneros alimentícios, como vencimento do prazo de validade, deterioração, furtos ou desvios. Por fim, o CAE deveria receber e analisar a prestação de contas do Pnae, emitindo parecer conclusivo, com a aprovação, ou não, das contas, registrando tal conclusão em ata de reunião do Conselho. 
9.7.	Resta clara, portanto, a relevância do acompanhamento e parecer do Conselho de Alimentação Escolar, de forma a garantir a real efetividade do programa. Assim, em linha com o entendimento jurisprudencial deste Tribunal, a ilegitimidade do mencionado parecer compromete a análise tanto da lisura das contas em tela, como também do alcance da finalidade precípua do Pnae, impossibilitando, assim, a aprovação das despesas em questionamento. 
9.8.	O recorrente defende que a signatária do Parecer seria integrante do CAE, porém não carreia aos autos provas do que alega. Conforme documentos constantes dos autos, a Sra. Delza Silva Miranda assinou diversos documentos da prestação de contas, porém na qualidade de técnico responsável pela execução. Sua assinatura pode ser vista na Relação de Pagamentos Efetuados, na Relação de Bens Adquiridos, no Demonstrativo da Execução Física, Financeira e de Bens Adquiridos (peça 23, p. 22-26) . Posteriormente, consta sua assinatura na qualidade de Presidente do CAE. 
9.9.	Mediante consulta ao espelho do CAE, presente no sítio eletrônico do FNDE, verificou-se que a Sra. Delza Silva Miranda não era Presidente ou mesmo membro do Conselho de Alimentação Escolar do município de Taperoá/BA (peça 57) . O Espelho do CAE é uma ferramenta que possibilita à comunidade consultar os Conselhos de Alimentação Escolar do país. Por meio da pesquisa pela Entidade Executora e mandatos, é possível consultar informações dos dados do conselho, como situação do mandato e dados dos membros que compõem o CAE. A pesquisa deixa assente que a afirmativa do recorrente de que a signatária integrava o Conselho é inverídica. 
9.10.	O ex-gestor igualmente alega que as verbas foram regularmente aplicadas, e os documentos presentes nos autos são aptos a comprovar a correição das despesas. No entanto, o conjunto probante apresentado pelo ex-gestor em suas alegações de defesa, e já previamente analisado nestes autos, não sustenta tais argumentos. 
9.11.	Conforme análise empreendida na instrução à peça 32, ao contrário do que afirma o recorrente, não constam dos autos processos de pagamentos, notas de empenho e de liquidação, tampouco recibos que comprovem a regular utilização dos recursos. Adicionalmente, os documentos relativos à execução financeira não foram suficientes para estabelecer o necessário nexo causal entre os dispêndios e a devida aplicação dos valores no objeto do Programa. 
9.12.	Citamos como exemplo as despesas relativas ao Pnae/Creche (10 parcelas de R$ 1.038,40) , cujos recursos foram creditados no Banco do Brasil, Ag. 2710-3, c/c 8657-6 (ordens bancárias à peça 1, p. 156) (extratos bancários à peça 1, p. 94-110) . Foi evidenciado, entre outras irregularidades, que os cheques relacionados nos extratos bancários não constavam da Relação de Pagamentos Efetuados (peça 5, p. 5; peça 23, p. 22) , e seus valores não correspondiam a nenhuma das notas fiscais trazidas aos autos pelo responsável (peça 5, p. 11-25; peça 23, p. 29-34) . 
9.13.	Outra situação irregular refere-se às movimentações realizadas com recursos do Pnae/Fundamental (10 parcelas de R$ 14.858,80) e Pnae/Pré-Escola (9 parcelas de R$ 2.323,20) , creditados no Banco do Brasil, Ag. 2710-3, c/c 5284-1 (ordens bancárias à peça 1, p. 156 e extratos bancários à peça 1, p. 94-110) . Foram identificadas significativas diferenças de valores entre diversos cheques enumerados na Relação de Pagamentos Efetuados (peça 5, p. 5 e peça 23, p. 22) e os que aparecem debitados nos extratos bancários (peça 1, p. 78-92) . Adicionalmente, não foram apresentadas notas fiscais ou documentos comprobatórios para lastrear tais despesas (peça 32, p. 7-8) . 
9.14.	Também foram constatadas incompatibilidades entre os cheques listados na Relação de Pagamentos e aqueles presentes nos extratos bancários, bem como ausência de documentos probantes, para as despesas relativas Pnae/Quilombola, em que foram repassados R$ 10.912,00 no exercício de 2008 (peça 32, p. 8-9) . 
9.15.	Portanto, ao contrário do que afirma o ex-gestor, foram verificadas graves irregularidades referentes à execução financeira dos recursos do Pnae/2008. Cabe destacar que a ausência ou invalidade do Parecer do Conselho de Alimentação Escolar, por si só, já impossibilita a aprovação das contas, ante o papel fundamental que tal avaliação tem para garantir que os recursos federais foram corretamente aplicados. As irregularidades averiguadas na prestação de contas vêm, portanto, a confirmar o impedimento para aprovar as despesas realizadas com recursos do Programa. 
9.16.	As alegações de ausência de dolo, má-fé ou ato improbo igualmente não lhe socorrem. Cabe esclarecer que o julgamento pela irregularidade das contas do responsável, com a consequente condenação para que ele promova o ressarcimento do dano ao erário, independe de ter havido ou não prática de ato de improbidade administrativa, bem como não é necessária a comprovação de conduta dolosa, bastando apenas a modalidade culposa. A jurisdição exercida pelo TCU tem assento constitucional e é conduzida de forma autônoma à persecução eventualmente realizada pelo Ministério Público, com base na Lei de Improbidade Administrativa. Não há amparo legal para condicionar o julgamento pela irregularidade de contas à ocorrência de ato de improbidade administrativa e à comprovação estrita de conduta dolosa (Acórdão 108523/2018-TCU-Primeira Câmara, relator Ministro Bruno Dantas; 1.000/2015-TCU-Plenário, relator Ministro Benjamin Zymler; 1.881/2014-TCU-2ª Câmara, relator Ministro José Jorge; 2.178/2013-TCU-2ª Câmara, relator Ministro Benjamin Zymler) .
9.17.	Ademais, a jurisprudência desta Corte Federal de Contas possui entendimento no sentido de que a ausência de má-fé não significa presença de boa-fé. O exame da conduta dos agentes nos processos de controle externo deve se dar à luz do conceito da boa-fé objetiva, consistente na atuação conforme um padrão de conduta aceito como adequado e recomendável pelo meio social onde inserido o agente, e não na boa-fé subjetiva, relacionada ao estado mental no momento em que atuou, isto é, ao propósito presente na conduta. A boa-fé objetiva não perscruta o estado de consciência do agente no momento da ação, como faz a boa-fé subjetiva. Ou seja, o que importa não é a intenção, mas a adequação da conduta a um padrão esperado (Acórdão 3739/2019-TCU-Primeira Câmara, relator Ministro Bruno Dantas; 351/2019-TCU-Plenário, relator Ministro Vital do Rêgo; 6.317/2018-TCU-2ª Câmara, relatora Ministra Ana Arraes; 1.486/2012-TCU-2ª Câmara, relator Ministro Marcos Bemquerer) . 
9.18.	Contrariamente ao afirmado pelo responsável, os recursos federais repassados não foram adequadamente aplicados, conforme já discutido nesta instrução, além de ter restado evidenciada a invalidade do Parecer Conclusivo do CAE, peça essencial e indispensável à regular prestação das contas. Posto isso, verifica-se que não procedem os argumentos apresentados pelo recorrente.
CONCLUSÃO
10.		Da análise anterior, conclui-se que as irregularidades discutidas nesta TCE não foram sanadas. Assim, os argumentos apresentados não têm o condão de modificar a deliberação recorrida, impondo-se o desprovimento do pedido, mantendo-se inalterado o posicionamento do Tribunal. 
PROPOSTA DE ENCAMINHAMENTO
11.		Diante do exposto, com fundamento nos artigos 32, inciso I; e 33, da Lei 8.443/1992, submetem-se os autos à consideração superior, com posterior encaminhamento ao Ministério Público junto ao Tribunal de Contas da União e ao Gabinete do Relator, propondo:
a)	conhecer do recurso e, no mérito, negar-lhe provimento;
b)		comunicar a deliberação que vier a ser proferida por esta Corte ao recorrente, ao Fundo Nacional de Desenvolvimento da Educação, à Procuradoria da República no Estado do Ceará e aos demais interessados."
2.	O Ministério Público junto ao TCU manifestou-se de acordo com a proposta da unidade técnica. 
	É o relatório.

Romeu Ramos Moreira Júnior (OAB/BA 48.522).

Procurador Sergio Ricardo Costa Caribé.

TOMADA DE CONTAS ESPECIAL. RECURSOS PNAE/2008. PARECER DO CONSELHO DE ALIMENTAÇÃO ESCOLAR INVÁLIDO. CONTAS IRREGULARES. DÉBITO. MULTA. RECURSO DE RECONSIDERAÇÃO. DESPESAS NÃO COMPROVADAS. DOCUMENTAÇÃO INSUFICIENTE E INCONSISTENTE PARA SUSTENTAR O NEXO CAUSAL. PARECER DO CAE INVÁLIDO. NEGATIVA DE PROVIMENTO.

TOMADA DE CONTAS ESPECIAL (TCE)

Secretaria de Recursos (Serur); Secretaria de Controle Externo de Tomada de Contas Especial (SecexTCE).

Preliminarmente, conheço do recurso em apreço, eis que preenchidos os requisitos necessários à espécie. 
2.	Trata-se de recurso de reconsideração interposto pelo sr. Ito Meireles, ex-prefeito de Taperoá/BA (gestão 2005-2008) , em desfavor do Acórdão 1648/2019-TCU-Primeira Câmara. Por meio dessa deliberação, o Colegiado, ao apreciar irregularidades na aplicação dos recursos transferidos àquele município no exercício de 2008 no âmbito do Programa Nacional de Alimentação Escolar (Pnae) , julgou irregulares as contas do recorrente, condenou-o em débito (valor histórico de R$ 195.439,20) e aplicou-lhe a multa prevista no art. 57 da Lei 8.443/1992, no valor de R$ 50.000,00. 
3.	O fundamento da condenação foi a não comprovação da boa e regular aplicação dos recursos do Pnae/2008, em razão da invalidade do parecer do Conselho de Alimentação Escolar (CAE) que compõe a prestação de contas. Referido documento foi subscrito por pessoa que não consta na composição do referido conselho cadastrada no sistema do Fundo Nacional de Desenvolvimento da Educação (FNDE) no período de execução das despesas e de prestação de contas dos recursos transferidos.
4.	No recurso de reconsideração, o ex-prefeito alega, em linhas gerais, a execução regular do programa. Defende que: a) as verbas recebidas foram devidamente aplicadas no objeto pactuado; b) os documentos apresentados na prestação de contas comprovam a lisura das despesas realizadas; c) todos os valores foram utilizados na aquisição de merenda escolar; e d) não pode ser punido, uma vez que não houve má-fé, tampouco conduta dolosa ou culposa.
5.	A Secretaria de Recursos e o Ministério Público junto ao TCU analisaram essas questões e propuseram, de forma uníssona, a negativa de provimento do apelo. Manifesto-me de acordo com os pareceres precedentes, cujos fundamentos incorporo como razões de decidir, sem prejuízo das considerações que passo a fazer. 
6.	As alegações do recorrente são genéricas e não enfrentam os motivos determinantes de sua condenação. Isso, por si só, já é suficiente para negar provimento ao recurso. 
7.	Lembro que os conselheiros do CAE exercem importante controle social, cabendo a eles, após o acompanhamento das despesas, emitir parecer sobre os gastos contidos na prestação de contas, enviando as conclusões para o FNDE, sob pena de instauração da devida tomada de contas especial. 
8.	Exatamente pela relevância do encargo, a Resolução FNDE 32/2006 (art. 32, § 9º) , vigente na época dos fatos, impunha aos municípios o dever de informar ao fundo federal os dados referentes ao Conselho de Alimentação Escolar, incluindo a composição e a eleição do presidente e do vice-presidente. Estabelecia, inclusive, um prazo: 5 dias úteis, a contar da modificação ocorrida, sendo que a documentação comprobatória deveria ser enviada no mesmo período.
9.	Dado que o parecer conclusivo pela aprovação da prestação de contas foi assinado por uma única conselheira (sra. Delza Silva Miranda - peça 1, p. 56) , que, por sinal, não figurava na relação de integrantes do CAE encaminhada ao FNDE, referido documento é tido como inexistente. Assim, aplica-se a jurisprudência desta Corte (Acórdão 4716/2018-TCU-Segunda Câmara e 2.364/2018-2ª Câmara) no sentido de que a ausência do parecer conclusivo do CAE impede a comprovação da boa e regular aplicação dos valores federais recebidos por meio do Pnae.
10.	Mesmo ciente de que este seria o principal fundamento de sua condenação, o recorrente não trouxe qualquer justificativa, a exemplo de evidências que pudessem comprovar uma possível substituição de membros não comunicada à autarquia federal.
11.	Mais importante que essa discussão, julgo apropriado examinar os elementos apresentados na prestação de contas e posteriormente complementados pelo recorrente. Antecipo que, contrariamente ao que fora afirmado no recurso, não há comprovação da regular aplicação das verbas repassadas, os documentos apresentados são esparsos, não permitem comprovar a lisura das despesas e sequer é possível examinar se a receita foi realmente empregada na aquisição de merenda escolar. 
12.	A quase totalidade das despesas foi realizada com a manutenção e o desenvolvimento de ações ligadas à creche (R$ 10.384,00) , ao ensino fundamental (R$ 148.588,00) , à pré-escola (R$ 20.908,80) e à população quilombola (R$ 10.912,00) .  Chama atenção que, à exceção do primeiro grupo (creche) , não foram apresentadas notas fiscais ou documentos comprobatórios para lastrear os gastos, impedindo qualquer exame mais acurado acerca da destinação da verba. 
13.	Mesmo no caso da creche, a movimentação bancária da conta específica não guarda correspondência com as notas fiscais trazidas aos autos. Os extratos indicam saques de valores incompatíveis (em data e magnitude) com os documentos comprobatórios. 
14.	Na condição de gestor municipal, ordenador de despesas e signatário da prestação de contas, era exigível do recorrente a comprovação da boa e regular aplicação dos recursos, tarefa sobre a qual não se desincumbiu. Está comprovado, ao menos, sua conduta negligente, qual seja, não solicitar parecer do CAE e não se cercar de documentos idôneos para fazer face aos dispêndios realizados.
15.	Portanto, entendo que se deva negar provimento ao apelo. 
16.	Ante o exposto, voto por que seja adotada a deliberação que ora submeto a este Colegiado.
TCU, Sala das Sessões Ministro Luciano Brandão Alves de Souza, em 17 de março de 2020.
BENJAMIN ZYMLER 
Relator